---
title: "Aufgabe Tag 4"
author: "Fabian Fiedler"
date: "22.01.2021"
output: pdf_document
---

```{r setup, include=FALSE}
knitr::opts_chunk$set(echo = TRUE, message=FALSE, comment=NULL)
```

```{r}
library(tidyverse)
library(magrittr)
library(readxl)
library(knitr)
```

```{r}
studdat <- read_excel(file.path("Daten","StudierendenDaten",
                                "StudDat.xlsx"))
```

# Zusammenhang zwischen Körpergrößen weiblicher Studierender und deren Eltern.

```{r}
studdat %>%
filter(Gender=="female") %>%
drop_na() %>%
select(Size,SizeFather,SizeMother) %>%
lm(Size ~ SizeFather + SizeMother,
data=.) %>%
summary()
```


# Besteht ein signifikanter Unterschied im Gewicht von Männern und Frauen?

```{r}
studdat %>%
select(Weight,Gender) %>%
drop_na() %$%
t.test(Weight ~ Gender,var.equal=FALSE)
```

 
# Besteht ein Zusammenhang zwischen Deutschnote und Englischnote (untersuchen Sie das getrennt für Männer und Frauen)

```{r}
studdat %>% 
  filter(Gender=="male") %>%
  select(Germangrade, Englishgrade) %>%
  drop_na() %>% table() %>%
  chisq.test()
```

Ja es besteht ein Zusammenhang zwischen der Deutsch- und Englischnote. Dies wird durch den p-value von 2.2e-16 bestätigt.

## Studentin:
```{r}
studdat %>% 
  filter(Gender=="female") %>%
  select(Germangrade, Englishgrade) %>%
  drop_na() %>% table() %>%
  chisq.test()
```

Ja es besteht ein Zusammenhang zwischen der Deutsch- und Englischnote. Dies wird durch den p-value von 1.086e-15 bestätigt.

\newpage
# Untersuchen Sie, ob das Rauchverhalten des gleichgeschlechtlichen Elternteils Einfluss auf das Rauchverhalten der Kinder hat.

## Student und Vater:
```{r}
studdat %>%
  filter(Gender=="male") %>%
  select(Smoker, SmokeFather) %>%
  drop_na() %>% table() %>%
  chisq.test()
```
Die h0, mit einem p-wert von 0.3083, trifft zu, sprich das Rauchverhalten der männlichen Studenten ist nicht abhängig vom Rauchverhalten des Vaters.

## Student und Mutter:
```{r}
studdat %Y%
  filter(Gender=="female") %>%
  select(Smoker, SmokeMother) %>%
  drop_na() %>% table() %>%
  chisq.test()
```
Die h0, mit einem p-wert von 0.01695, trifft zu, sprich das Rauchverhalten der weiblichen Studenten ist nicht abhängig vom Rauchverhalten der Mutter.


\newpage
# Untersuchen Sie, ob der Bildungsgrad der Eltern mit der Deutschnote der Studierenden zusammenhängt

**Untersuchung: Welchen Einfluss hat der Bildungsgrad der Eltern auf die Deutschnote der Studierenden?**

```{r}
studdat %>%
  select(Germangrade, EduMother, EduFather) %>%
  drop_na() %>%
  lm(Germangrade ~ EduMother + EduFather, data=.) %>%
  summary()
```

Bei den Studierenden wo die Mutter nur einen Pflichtschulabschluss hat ist der Einfluss negativ auf die Deutschnotee der Studierenden.
Ansonsten gibt es keine wirkliche Korelation im Zusammenhang Bildunggrad der Eltern und der Deutschnote der Studierenden.

\newpage
# Untersuchen Sie, ob zwischen Gewicht und Rauchverhalten der Studierenden ein Zusammenhang feststellbar ist.
```{r}
studdat %>%
  select(Weight, Smoker) %>%
  drop_na() %>%
  aov(Weight ~ Smoker, data=.) %>%
  summary()
```
Es besteht kein direkter Zusammenhang zwischen Gewicht und Rauchverhalten der Studierenden, belegt wird dies durch einen p-wert von 0.534.
