---
title: "Funktionen und ihre Zusammensetzung"
date: "8. Jänner 2020"
author: "Erich Neuwirth"
header-includes:
   - \usepackage{xcolor}
   - \usepackage{fouriernc}
   - \usepackage[T1]{fontenc}
output:
  pdf_document: default
---

```{r setup, include=FALSE}
knitr::opts_chunk$set(echo = TRUE)
```

```{r, echo=FALSE}
library(magrittr)
```

Funktionen in klassischer Formelschreibweise

$$
\begin{split}
f_1(x) = x^2 \\
f_2(x) = x+3 \\
f_3(x) = \sqrt{x}
\end{split}
$$

Zuerst $f_1$, dann $f_2$ und dann $f_3$ anwenden

$$
f_3(f_2(f_1(x)))=\sqrt{x^2+3}
$$

Wir schreiben Funktionen als Transformationsmaschinen

$$
\begin{split}
f_1 : x \mapsto x^2 \\
f_2 : x \mapsto x+3 \\
f_3 : x \mapsto \sqrt{x}
\end{split}
$$

Zusammensetzung in „natürlicher“ Reihenfolge

$$
 x \overset{f_1}{\mapsto} x^2  \overset{f_2}{\mapsto} x^2+3  \overset{f_3}{\mapsto} \sqrt{x^2+3}
$$

Manchmal entsteht Verwirrung, weil $x$ in drei Ausdrücken in verschiedener Bedeuting vorkommt, nämlich als Platzhalter für Input in verschiedenen „Funktionsmaschinen“.    
Daher vergeben wir in jeder Maschinen einen neuen Namen für den Input.


$$
\begin{split}
f_1(x) = x^2 \\
f_2(y) = y+3 \\
f_3(z) = \sqrt{z}
\end{split}
$$
Dann schauen die entsprechenden Funktionsmaschinen so aus:

$$
\begin{split}
f_1 : x \mapsto x^2 \\
f_2 : y \mapsto y+3 \\
f_3 : z \mapsto \sqrt{z}
\end{split}
$$

Und das ist die Funktionszusammensetzung

$$
 x \overset{f_1}{\mapsto} x^2 = y  \overset{f_2}{\mapsto} y+3 = x^2+3 = z  \overset{f_3}{\mapsto} \sqrt{z}=\sqrt{x^2+3}
$$

\newpage

Ersetzen wir die Variable $x$ durch ein unverfänglicheres Symbol, einen roten Punkt

$$
\begin{split}
f_1({\color{red}{\large\bullet}})= {\color{red}{\large\bullet}}^2 \\
f_2({\color{red}{\large\bullet}}) = {\color{red}{\large\bullet}}+3 \\
f_3({\color{red}{\large\bullet}}) = \sqrt{\color{red}{\large\bullet}}
\end{split}
$$

Dann ist das die Gleichungsschreibweise der Zusammensetzung

$$
f_3(f_2(f_1({\color{red}{\large\bullet}})))=\sqrt{{\color{red}{\large\bullet}}^2+3}
$$

und das die „Funktionsmaschinenschreibweise“ in natürlicher Reihenfolge

$$
{\color{red}{\large\bullet}} \overset{f_1}{\mapsto} {\color{red}{\large\bullet}}^2  \overset{f_2}{\mapsto} {\color{red}{\large\bullet}}^2+3  \overset{f_3}{\mapsto} \sqrt{{\color{red}{\large\bullet}}^2+3}
$$

Auch hier kann Verwirrung entstehen, weil der rote Punkt in 3 verschiedenen Maschinen
verschiedene Inputs „aufsaugt“. Wir verwenden daher für die verschiedenen Maschinen
verschiedenfarbige Punkte

$$
\begin{split}
f_1({\color{red}{\large\bullet}})= {\color{red}{\large\bullet}}^2 \\
f_2({\color{blue}{\large\bullet}}) = {\color{blue}{\large\bullet}}+3 \\
f_3({\color{green}{\large\bullet}}) = \sqrt{\color{green}{\large\bullet}}
\end{split}
$$

\
Funktionsmaschinenschreibweise:

$$
\begin{split}
f_1 : {\color{red}{\large\bullet}} \mapsto {\color{red}{\large\bullet}}^2 \\
f_2 :  {\color{blue}{\large\bullet}}  \mapsto {\color{blue}{\large\bullet}}+3 \\
f_3 : {\color{green}{\large\bullet}} \mapsto \sqrt{\color{green}{\large\bullet}}
\end{split}
$$


Zusammensetzung

$$
{\color{red}{\large\bullet}} \overset{f_1}{\mapsto} {\color{red}{\large\bullet}}^2 =
{\color{blue}{\large\bullet}}
\overset{f_2}{\mapsto} {\color{blue}{\large\bullet}}+3 =  {\color{red}{\large\bullet}}^2+3 =
{\color{green}{\large\bullet}}
\overset{f_3}{\mapsto} \sqrt{{\color{green}{\large\bullet}}} 
= \sqrt{{\color{red}{\large\bullet}}^2+3}
$$

Zusammensetzung komprimiert

$$
{\color{red}{\large\bullet}} \overset{f_1}{\mapsto} {\color{red}{\large\bullet}}^2
\overset{f_2}{\mapsto}  {\color{red}{\large\bullet}}^2+3 
\overset{f_3}{\mapsto} 
\sqrt{{\color{red}{\large\bullet}}^2+3}
$$

\newpage

In R mit piping package sieht das so aus:

```{r}
f1 <- function(x) x^2
f2 <- function(y) y+3
f3 <- function(z)sqrt(z)
```

Klassisches Programmieren

```{r}
f3(f2(f1(2)))
```
 
 Schreibweise mit piping
 
```{r}
2 %>% f1 %>% f2 %>% f3
```
 
Oder mit sauberer Syntax

```{r}
2 %>% f1() %>% f2() %>% f3()
```

