---
title: "Vorlesungsskript Statistik - Version 1"
author: "Erich Neuwirth"
date: "12. Jänner 2021"
output:
  pdf_document:
    toc: yes
  html_document:
    df_print: paged
    theme: readable
    toc: yes
---

```{r setup, echo=FALSE, include=FALSE}
knitr::opts_chunk$set(echo = FALSE)
```


```{r, message= FALSE, echo=FALSE, warning=FALSE}
library(tidyverse)
library(magrittr)
library(pracma)
library(scales)
library(readxl)
```


# Statistische Daten

## Skalenninveau

  * Nominalskala 
  * Ordinalskala (diskret oder stetig)
  * Intervallskala (diskret oder stetig)
  * Verhältnissskala (diskret oder stetig)

Skalen können diskret (isolierte Werte) oder stetig (zwischen je 2 Werten ist
ein weiterer Wert möglich) sein

## Darstellung Häufigkeiten (univariat)
  
### Nominalskala und Ordinal   
  * Stabdiagramme
  * Balkendiagramme


Zentraler Begriff in der statistischen Auswertung

`data.frame` oder Datentabelle

```{r}
studdat <- read_excel(file.path("Daten",  "StudierendenDaten","StudDat.xlsx"))
```
  
  
```{r}
studdat %>%
  ggplot(aes(x=Gender)) +
  geom_bar()
```
  
  
```{r}
studdat %>%
filter(!is.na(Gender)) %>% 
  select(Gender) %>%
  drop_na() %>% 
  ggplot(aes(x=Gender,fill=Gender)) +
  geom_bar()
```

 
```{r}
studdat %>%
filter(!is.na(Gender)) %>% 
  select(Gender) %>%
  drop_na() %>% 
  ggplot(aes(x=Gender,fill=Gender)) +
  geom_bar() +
  coord_flip() +
    guides(fill = guide_legend(reverse = TRUE))
```


Man unterscheidet bei Intervall- und Verhältnisskalen und zusätzlich noch diskrete
und stetige (kontinuierliche) Skalen.


```{r, comment=NULL, message=FALSE, }
studdat %>% select(Size,Gender) %>%
  drop_na() %>%
  ggplot(aes(x=Size)) +
  geom_histogram()
```

```{r}
studdat %>% 
  select(Size,Gender) %>%
  drop_na() %>%
  ggplot(aes(x=Size)) +
  geom_histogram(center=0,binwidth=1)
```


```{r}
studdat %>% 
  select(Size,Gender) %>%
  drop_na() %>%
  ggplot(aes(x=Size,fill=Gender)) +
  geom_histogram(center=0,binwidth=1,alpha=0.5)
```

Überlappungen nicht besonders sauber dargestellt.

Besser Kerndichteschätzer



$$
f(x|x_1 \ldots x_n) = \frac{1}{nw}\sum_{i=1}^{n}k\left(\frac{x-x_i}{w}\right)
$$
$k$ ist der Kern, die Funktion $k$ hat Gesamtfläche 1.    
$w$ ist die Fensterbreite
$n$ ist die Anzahl der Datenpunkte 

Typische Kerne
  * Rechteckskern
  * Dreieckskern
  * Gauß-Kern


```{r}
studdat %>% 
  select(Size,Gender) %>%
  drop_na() %>%
  ggplot(aes(x=Size)) +
  geom_density(kernel="rectangular")
```

Fensterbreite verdreifacht

```{r}
studdat %>% 
    select(Size,Gender) %>%
  drop_na() %>%
  ggplot(aes(x=Size)) +
  geom_density(kernel="rectangular",adjust=3)
```

Dreieckskern


```{r}
studdat %>% 
  select(Size,Gender) %>%
  drop_na() %>%
  ggplot(aes(x=Size)) +
  geom_density(kernel="triangular")
```


Dreieckskern


```{r}
studdat %>% 
  select(Size,Gender) %>%
  drop_na() %>%
  ggplot(aes(x=Size)) +
  geom_density(kernel="triangular",adjust=2)
```

Kern Normalverteilungsdichte


```{r}
studdat %>% 
   select(Size,Gender) %>%
  drop_na() %>%
  ggplot(aes(x=Size)) +
  geom_density()
```



Zweigipfeligkeit oft Hinweis auf 2 zusammengemischte Grundgesamtheiten

```{r}
studdat %>% 
  select(Size,Gender) %>%
  drop_na() %>%
  ggplot(aes(x=Size,fill=Gender)) +
  geom_density(alpha=0.6)
```


# Statistische Maßzahlen

## Lagemaßzahlen

### Arithmetisches Mittel 

$$
\bar{x}=\frac{1}{n}\sum_{i=1}^{n}x_i
$$

$\bar{x}$ löst die Minimumsaufgabe $\sum_{i=1}^{n}(x_i-c)^2$, dieser Ausdruck ist kleinstmöglich für $c=\bar{x}$

Arithmetisches Mittel sinnvoll bei Verhältnisskala, Intervallskala und stark eingeschränkt auch bei Ordinalskala

### Median

$x_{(1)}, x_{(2)} \ldots x_{(n)}$ sind die der Größe nach geordneten Werte

Medien $\tilde{x}$ ist der Wert „in der Mitte“

$n$ ungerade $\tilde{x}=x_{(\frac{n+1}{2})}$

$n$ gerade $\tilde{x}=\frac{x_{(\frac{n}{2})} + x_{(\frac{n}{2}+1)}}{2}$

$\tilde{x}$ löst die Minimumsaufgabe $\sum_{i=1}^{n}|x_i-c|$, dieser Ausdruck ist kleinstmöglich für $c=\tilde{x}$

### Modus

Häufigster Wert

Sinnvoll bei allen Skalen

Lagemaße bei quantitativen Merkmalen

$L(x_1+a,x_2+a,\ldots x_n+a)=L(x_1,x_2,\ldots x_n)+a$

Wird zu allen Zahlen derselbe Wert addiert, dann ist der neue Mittelwert gleich dem alten Mittelwert plus dieser Zahl (das nennt man equivariant unter Translation)


$L(c x_1,c x_2,\ldots c x_n)=cL(x_1,x_2,\ldots x_n)$

Werden allen Zahlen mit demselben Wert multipliziert, dann ist der neue Mittelwert gleich dem alten Mittelwert multipliziert mit diesem Wert  (das nennt man equivariant unter Reskalierung)


Es gibt noch anderer Mittelwerte

#### Geometrisches Mittel

$\sqrt[n]{\prod_{i=1}^{n}x_i}$

Wird verwendet z.B. bei Wachstumsraten

#### Harmonisches Mittel


$\frac{1}{\frac{1}{n}\sum_{1}^{n}{\frac{1}{x_i}}}=\frac{n}{\sum_{1}^{n}{\frac{1}{x_i}}}$

Verwendet bei Mittelung von Geschwindigkeit für vorgegebene Teilstrecken

Allgemeiner $p$-Mittelwert

$$x_p=\sqrt[p]{\sum_{i=1}^{n}{x_i}^p}$$


Nur bei positiven $x_i$ sinnvoll

$p=1$ arithmetisches Mittel   
$p=2$ quadratisches Mittel    
$p=-1$ harmonisches Mittel     
$p=0$ $\lim_{p \to 0}$ geometrisches Mittel      
$p=\infty$ $\lim_{p \to \infty}$ $\max x_i$      
$p=\infty$ $\lim_{p \to -\infty}$ $\min x_i$ 



Die $p$-Mittelwerte mit $p\neq 1$ sind keine Lagemaße, sie sind nicht translationsequivariant.

## Verteilungsfunktion

$$F(x) =\frac{1}{n}\#\{x_i | x_i \leq x \}$$

Quartile und Quantile

$Q_1$ definiert durch $F(Q_1)=\frac{1}{4}$  (bzw. präzisiert $F(x)\leq\frac{1}{4}$) für $x\leq Q_1$ und $F(x)\geq\frac{1}{4}$ für $x\geq Q_1$

$Q_3$ definiert durch $F(Q_1)=\frac{3}{4}$  (bzw. präzisiert $F(x)\leq\frac{3}{4}$) für $x\leq Q_3$ und $F(x)\geq\frac{3}{4}$ f¨¨r $x\geq Q_3$


Allgemein $p$-Quantil mit $0 \leq p \leq 1$ 

$Q_p$ definiert durch $F(Q_1)=p$  (bzw. präzisiert $F(x)\leq p$) für $x\leq Q_p$ und $F(x)\geq p$ für $x\geq Q_p$

$Q_{0.5}$ ist der Median


## Streuungsmaße

Standardabweichung 


$$
\sigma = \sqrt{\frac{1}{n}\sum_{i=1}^{n}(x_i-\bar{x})^2}
$$

Semiinterquartilsdistanz


$$
\frac{Q_3-Q_1}{2}
$$

Spannweite (nicht sehr empfehlenswert als Streuungsmaß weil sehr empfindlich gegen Ausreißer)

$$\max(x_i)-\min(x_i)$$

## Schiefemaßzahlen

Schiefemaß nach Pearson

$$
\frac{\frac{1}{n}\sum_{i=1}^{n}(x_i-\bar{x})^3}{\sigma^3}
$$
  
Schiefemaß mit Quartilen

$$
\frac{|Q3-Q2|-|Q2-Q1|}{Q3-Q1}
$$


Boxplots

```{r}
studdat %>%
  select(Gender,Size) %>%
  drop_na() %>%
  ggplot(aes(y=Size,x=Gender,fill=Gender)) +
  geom_boxplot()
```

```{r}
studdat %>%
  select(Gender,Size) %>%
  drop_na() %>%
  ggplot(aes(y=Size,x=Gender,fill=Gender)) +
  geom_violin()
```

```{r}
studdat %>%
  select(Gender,Size) %>%
  drop_na() %>%
  ggplot(aes(y=Size,x=Gender,color=Gender)) +
  geom_dotplot(aes(fill=Gender),binaxis="y",stackdir="center",dotsize=0.2,binwidth=1)
```
```{r}
studdat %>%
  select(Gender,Size) %>%
  drop_na() %>%
  ggplot(aes(y=Size,x=Gender,color=Gender)) +
  geom_violin() +
  geom_boxplot() +
  geom_dotplot(aes(fill=Gender),binaxis="y",stackdir="center",dotsize=0.2,binwidth=1)

```



## Konzentrationsmaße

$x_{(i)}$ sind die der Größe nach geordneten $x_i$

Lorenz-Kurve

Welcher Anteil der Merkmalsträger besitzt welchen Anteil an der Merkmalssumme?

Beispiel: Welchen Anteil am Gesamteinkommen verdienen die 10% mit dem niedrigsten Einkommen?

$n$ Datenpunkte, $x_{(j)}$ mit $j \leq i$ sind Anteil $\frac{i}{n}$ der Merkmalsträger und 
haben $\frac{\sum_{j=1}^{i}x_{(j)}}{\sum_{j=1}^{n}x_{(j)}}$ der Merkmalssumme.

Man zeichnet die Punkte $\left(\frac{i}{n},\frac{\sum_{j=1}^{i}x_{(j)}}{\sum_{j=1}^{n}x_{(j)}}\right)$ für alle $i$ ($1 \leq i \leq n$) und verbindet sie, das ist die Lorenzkurve

Das Doppelte der Fläche zwischen der Lorenzkurve und der 45º-Geraden heißt Gini-Koeffizient

Herfindahl-Index 

Mit $p_i= \frac{x_i}{\sum_{j=1}^{n}x_j}$ (Anteil des Werts eines einzelnen Merkmalsträgers an der Gesamtsumme)

$$H=\sum_{i=1}^{n}{p_{i}}^2$$

Herfindahl misst absolute Konzentration (wenige haben viel), Gini-Koeffizient misst relative Konzentration
(ein relativ kleiner Anteil der Merkmalsträger besitzt einen großen Teil der Gesamtsumme)

Konzentrationsrate

$$CR_g= \text{Summe der } g \text{ größten }p_i$$
Welchen Anteil an der Gesamtmerkmalssumme haben die $g$ Merkmalsträger mit dem jeweils höchsten Einzelanteil an der Gesamtsumme?



